臺灣苗栗地方法院民事判決　　　　　　　 96年度簡上字第4號
上　訴　人　乙○○
（即原告）
訴訟代理人　李震華律師
被上訴人　　甲○○
（即被告）
上列當事人間請求返還定金事件，上訴人對於民國95年12月29日
本院苗栗簡易庭95年度苗簡字第557 號第一審判決提起上訴，本
院於民國96年8 月27日言詞辯論終結，判決如下：
    主  文
原判決廢棄。
被上訴人應給付上訴人新臺幣貳拾萬元，及自民國九十五年七月
六日起至清償日止，按週年利率百分之五計算之利息。
第一、二審訴訟費用由被上訴人負擔。
    事實及理由
一、上訴人起訴主張：
  (一)上訴人前於民國95年7 月5 日，以總價新臺幣（下同）650
    萬元，向被上訴人購買坐落苗栗縣苗栗市○○段235 之4、
    239 之45地號土地，及其上同段5549建號建物即門牌號碼苗
    栗市○○里○○路380 號2 層樓房屋1 棟（下稱系爭房地）
    ，被上訴人當場收受上訴人交付之定金1 萬元，約明被上訴
    人於3 個月後搬離，始辦理過戶及以貸款給付價款之手續，
    並約定於翌日即同年月6 日下午正式簽訂房地買賣契約書；
    詎被上訴人於翌日早晨即來電表示，因過戶時間尚久，要求
    提高定金為20萬元，上訴人為求順利訂約，遂再簽發19萬元
    之支票予被上訴人，以支付上開定金。
  (二)嗣兩造於同年月6 日下午會面欲行簽約時，被上訴人突又表
    示系爭房地有私人貸款所設定之第2 順位抵押權，要求上訴
    人於3 天後給付期款100 萬元，以便塗銷該第2 順位抵押權
    。因被上訴人已變更兩造原約定之付款條件，雙方發生爭執
    ，遂依在場代書張瑞琴之建議，先申請系爭房地謄本，及詢
    問銀行最高貸款額度能否代償被上訴人全部貸款後，再協商
    簽約事宜。同年月7 日，經上訴人請領系爭房地謄本，並前
    往銀行詢問貸款事宜，復華銀行及臺灣銀行人員始告知系爭
    房屋屋齡已有50年，已達稅法上最高使用年限，銀行至多只
    能允貸400 萬元，且系爭房地第2 順位抵押權須先塗銷，始
    可代償第1 順位之貸款。上訴人深感受騙，欲聯繫被上訴人
    出面協商，被上訴人卻連續2 次爽約，至同年月11日協商時
    ，雙方亦不歡而散。經上訴人委請律師發函及聲請調解委員
    會調解，被上訴人均拒不解決塗銷抵押權問題，亦不願退還
    定金。
  (三)被上訴人隱瞞系爭房屋之屋齡過高無法足貸、及其上有第2
    順位抵押權、須先給付期款塗銷該筆抵押權等重要交易訊息
    ，致上訴人無法以系爭房地向銀行貸款，藉以塗銷上開第1
    、2 順位抵押權，且須提前給付期款，顯係可歸責於被上訴
    人之事由，致兩造無法簽約，導致契約不能履行；且被上訴
    人另因他案清償借款事件，成為民事訴訟被告，顯見被上訴
    人業已欠缺資力，主觀上已陷於不能履行；又系爭房地之不
    動產物權契約沒有成立，亦屬契約客觀上不能履行，爰依民
    法第249 條第3 款規定，訴請被上訴人加倍返還前開定金及
    法定遲延利息。而被上訴人給付遲延，並有違約事由，經上
    訴人催告後，被上訴人仍拒不履行，業經上訴人於原審95年
    12月15日言詞辯論期日，當庭以言詞向被上訴人表示解除前
    開契約，依民法第259 條第2 款規定，亦可請求被上訴人返
    還其所受領之定金，並附加自受領時起之法定利息償還上訴
    人。另因被上訴人未告知系爭房屋之屋齡、房屋貸款等重要
    交易事項，致上訴人陷於錯誤而向被上訴人購買系爭房地，
    上訴人依民法第113 條規定，撤銷就系爭房地買賣之意思表
    示，請求被上訴人回復原狀，返還其所受領之定金及自受領
    時起之法定遲延利息；請求法院廢棄原判決，並就上訴人所
    主張前揭請求權基礎及聲明金額擇一而為勝訴之判決；並聲
    明：被上訴人應給付上訴人20萬元或40萬元，及自其受領定
    金之日即95年7 月6 日起至清償日止，按週年利率5 ％計算
    之利息。
二、被上訴人則以：
  (一)上訴人於95年7 月5 日以650 萬元之價格向被上訴人購買系
    爭房地，被上訴人要求上訴人交付30萬元定金，惟上訴人僅
    交付1 萬元，並表示翌日即同年月6 日會補足餘款，被上訴
    人乃交付系爭房地之所有權狀影本予上訴人，作為買賣證明
    ，雙方約定於翌日委請代書辦理簽約過戶手續，並約定於被
    上訴人交付相關過戶文件時，上訴人應給付第1 期價金100
    萬元，上訴人主張兩造約定被上訴人於3 個月後遷離，再辦
    理過戶手續云云，與事實不符。
  (二)詎上訴人翌日上午僅交付定金19萬元，並表示當日下午可以
    委請代書辦理過戶手續，然被上訴人於下午3 時30分依約委
    請代書前來時，上訴人竟稱第1 期價金100 萬元因其母親無
    法籌措，請求延後數日，此後上訴人即藉故拖延，雖經被上
    訴人多次去電要求辦理過戶，及給付買賣價金，惟均未獲置
    理；上訴人聲稱被上訴人係在同年月6 日突然表示有第2 順
    位貸款，要求上訴人於3 日後給付期款100 萬元，以便塗銷
    該第2 順位抵押權云云，亦非事實。
  (三)上訴人曾向被上訴人表示，因其母親借出去之款項一時無法
    收回，以致100 萬元無法依約給付，要求寬限數日，此外上
    訴人於95年7 月24日在苗栗市調解委員會調解時，亦向被上
    訴人表示因銀行無法貸款，要求降低系爭房地之買賣價金，
    足見本件糾紛係起因於上訴人無法支付系爭房地之買賣價金
    ，並非被上訴人不履行買賣契約。
  (四)上訴人於95年7 月5 日前來被上訴人家中洽談細節時，被上
    訴人即向上訴人說明系爭房屋屋齡已達4 、50年以上，且貸
    款有400 多萬元，其後兩造以總價650 萬元達成買賣合意，
    至系爭房地能否貸得足夠之款項用以清償第1 、2 順位抵押
    權，並非可歸責於被上訴人，上訴人之主張顯無理由；而經
    被上訴人迭以存證信函催告上訴人履約，上訴人均置之不理
    ，是被上訴人業於95年9 月11日以中苗郵局第187 號存證信
    函通知上訴人解除兩造之買賣契約，本件既係因可歸責於上
    訴人之事由而不履行買賣契約，上訴人自不得請求返還定金
    等語，資為抗辯；並聲明：上訴駁回。
三、查上訴人於95年7 月5 日以總價650 萬元，向被上訴人購買
    系爭房地，除當場交付被上訴人定金1 萬元外，並於翌日再
    簽發19萬元支票，以支付定金，雙方原約定於同年月6 日下
    午正式簽訂房地買賣契約書，然嗣後並未簽訂書面契約；另
    系爭房地設定有新竹國際商業銀行之第1 順位本金最高限額
    抵押權540 萬元，及張阿好之第2 順位本金最高限額抵押權
    100 萬元等事實，業據上訴人於原審提出定金收據、土地與
    建物登記謄本在卷可憑，並為兩造所不爭執，應堪信為真實
    。
四、本件經依民事訴訟法第270 條之1 第1 項第3 款規定，協同
    兩造整理並協議簡化爭點後，兩造於本院96年8 月27日言詞
    辯論程序中，同意協議簡化爭執事項如下：
  (一)系爭買賣契約有無不能履行之情形？倘有，不能履行是因可
    歸責於上訴人或被上訴人或雙方之事由？
  (二)系爭買賣契約是否業已合法解除或撤銷？
  (三)倘系爭買賣契約業已合法解除或撤銷，被上訴人是否應返還
    定金予上訴人？
五、得心證之理由：
  (一)按當事人締結不動產買賣之債權契約，固非要式行為，惟對
    於契約必要之點意思必須一致，買賣契約以價金及標的物為
    其要素，價金及標的物，自屬買賣契約必要之點，最高法院
    40年臺上字第1482號判例要旨可資參照；經查兩造業於95年
    7 月5 日就買賣標的物即系爭房地與價金即650 萬元等契約
    必要之點達成合致，雖兩造尚未簽立書面契約，致未就價金
    是否分期給付、如何辦理貸款及抵押權塗銷登記等細節事項
    加以載明，然雙方既已就價金及標的物等買賣契約必要之點
    達成意思合致，應認兩造就系爭房地所為之前開買賣契約業
    已成立。
  (二)次按契約因可歸責於受定金當事人之事由，致不能履行時，
    該當事人應加倍返還其所受之定金，固為民法第249 條第3
    款所明定；惟所謂不能履行，係指於契約成立後發生給付不
    能之情形而言，如債務人對於債權人之債務，並非不能履行
    ，僅係不為履行，或係遲延給付，尚無該條款規定之適用；
    最高法院85年度臺上字第2929號判決、71年臺上字第2992號
    判例意旨分別可資參照。查系爭房地並未滅失，目前仍登記
    為被上訴人所有，並未出賣或移轉所有權登記予其他第三人
    ，亦無其他不能辦理移轉登記予上訴人之情形，自無客觀給
    付不能或主觀給付不能等情事，系爭買賣契約顯然並無上訴
    人所稱不能履行之情形。至上訴人雖於本院準備程序進行中
    ，請求法院向被上訴人之貸款銀行函查其於訂約當時之抵押
    貸款數額及欠繳債務情形，並聲稱被上訴人於兩造訂約當時
    已因支付能力欠缺而陷於系爭契約不能履行云云，核與上開
    買賣契約之是否可以履行兩不相涉，並無調查之必要。據前
    所述，上訴人主張系爭契約不能履行，並聲稱契約之不能履
    行係可歸責於被上訴人，而依民法第249 條第3 款規定請求
    被上訴人加倍返還定金，即屬無據。
  (二)另按契約當事人之一方遲延給付者，他方當事人得定相當期
    限，催告其履行，如於期限內不履行時，得解除其契約；解
    除權之行使，應向他方當事人以意思表示為之；民法第254
    條、第258 條第1 項分別定有明文。查系爭買賣契約於兩造
    就買賣標的物及價金達成意思合致之時即已成立，業如前述
    ，嗣因上訴人在交付定金20萬元之後，未再繼續依前開買賣
    契約交付其餘款項，或與被上訴人簽立買賣契約書具體約定
    其餘價金給付方式及辦理移轉登記之期日，被上訴人乃先後
    以95年7 月13日苗栗中苗郵局第409 號存證信函、同年9 月
    2 日苗栗中苗郵局第506 號存證信函催告上訴人，請其於催
    告期限內履行買賣契約，均經上訴人合法收受，因上訴人仍
    未於催告期限內履約，被上訴人乃於同年9 月11日以苗栗南
    苗郵局第187 號存證信函通知上訴人解除系爭買賣契約，該
    份存證信函亦經上訴人於次日合法收受，而發生解除契約之
    效力，此有前揭郵局存證信函及回執影本在卷可稽，並為兩
    造所不爭執，是上開買賣契約業於95年9 月12日經被上訴人
    合法解除。至上訴人雖主張因被上訴人隱瞞系爭房屋之屋齡
    、房屋貸款等重要交易事項，致其陷於錯誤，而主張撤銷其
    就系爭買賣契約之意思表示，並陳稱因被上訴人給付遲延，
    經上訴人催告後，被上訴人仍拒不履行，上訴人已於原審95
    年12月15日之言詞辯論期日當庭以言詞解除前開買賣契約云
    云，然其上開所述業為被上訴人所否認，且上訴人就被上訴
    人確有隱瞞前開交易事項之事實，未能舉證以實其說，況上
    訴人早已得知系爭房地之地號、建號及門牌號碼等相關資訊
    ，就其所陳關於系爭房屋之屋齡及房屋貸款等事項，均係公
    示資料，可由上訴人自行向地政機關請領建物謄本而輕易獲
    悉，難謂被上訴人有刻意隱瞞之情事；至上訴人所稱被上訴
    人違約給付遲延云云，並未陳明被上訴人究竟有何違約之具
    體情事，其此部分所陳自屬無據，是上訴人以前揭情詞，主
    張其得向被上訴人解除契約乙節，委無足採。
  (三)復按契約解除時，當事人雙方回復原狀之義務，除法律另有
    規定或契約另有訂定外，依下列之規定：(1)由他方所受領之
    給付物，應返還之。(2)受領之給付為金錢者，應附加自受領
    時起之利息償還之... 民法第259 條第1 、2 款分別定有明
    文。查系爭買賣契約既經被上訴人合法解除，雙方應負回復
    原狀之義務；而兩造於訂定系爭買賣契約之時，並未就上開
    契約倘經解除之時應如何處理已付定金乙節有所特別約定，
    此為兩造當庭是認無訛，揆諸前揭法條規定，被上訴人就前
    開所受領之定金，自應附加自受領時起之利息，返還予上訴
    人。綜前所述，系爭契約經被上訴人予以解除之後，上訴人
    請求被上訴人返還其所受領之定金20萬元，及自受領時起至
    清償日止，按年息5 ％計算之法定遲延利息，應屬有據，原
    審駁回上訴人此部分之請求，尚有未洽，上訴人據以提起上
    訴，指摘原判決不當，求予廢棄改判，為有理由，爰廢棄原
    判決，改判如主文第1 、2 項所示。
六、本件事證已臻明確，兩造所提其餘攻擊防禦方法及所為舉證
    ，核與判決結果不生影響，爰不予一一論述，附此敘明。
七、訴訟費用負擔之依據：民事訴訟法第436 條之1 第3 項、第
    450 條、第78條。
中　　華　　民　　國　　96　　年　　9 　　月　　10　　日
                  民事庭  審判長法  官  張淑芬
                                法  官  張文毓
                                法  官  邱光吾
以上正本係照原本作成。
不得上訴。
中　　華　　民　　國　　96　　年　　9 　　月　　10　　日
                    　　　　　　書記官　葉燕蓉
